【裁判字號】    99,聲判,65
【裁判日期】    990812
【裁判案由】    聲請交付審判
【裁判全文】
臺灣高雄地方法院刑事裁定              99年度聲判字第65號
聲  請  人  保證責任臺灣省青果運銷合作社
代  表  人  乙○○
代  理  人  謝嘉順律師
被      告  甲○○
上列聲請人因被告詐欺等案件，不服臺灣高等法院高雄分院檢察
署檢察長中華民國99年5 月26日，99年度上聲議字第959 號駁回
聲請再議之處分（原不起訴處分案號：臺灣高雄地方法院檢察署
檢察官98年度偵續一字第1 號），聲請交付審判，本院裁定如下
：
    主  文
聲請駁回。
    理  由
一、聲請交付審判意旨略以：被告甲○○與共犯黃承志（另案通
    緝中）係朋友關係，共犯黃承志係婦幼實業股份有限公司（
    下稱婦幼公司，址設高雄市前金區○○○街12-1號）之實際
    負責人。被告與共犯黃承志共同基於意圖為自己不法所有之
    犯意聯絡，於民國85年11月2 日，推由共犯黃承志以婦幼公
    司名義，與聲請人保證責任臺灣省青果運銷合作社（下稱青
    果合作社）簽訂臺灣省青果運銷合作社屏東分社大樓合建工
    程合建契約書，雙方約定：「青果合作社屏東分社提供屏東
    縣南州鄉○○段40-1、40-5及屏東縣林邊鄉○○段1083、10
    90-2等地號土地（下稱系爭土地），由婦幼公司出資興建大
    樓，並由協力營造廠負責承造事宜，於簽約後婦幼公司可向
    青果合作社要求提供上開地號土地及建物，並將所有權移轉
    過戶予婦幼公司或婦幼公司所指定之第三人，但婦幼公司須
    同時提出同價位之不動產給予青果合作社設定第一順位或第
    二順位抵押權，或提供等值之有價證券作為擔保，婦幼公司
    於辦妥上開約定後，青果合作社應於20日內將上開土地及建
    物過戶資料交付指定人辦理過戶事宜，其土地過戶之增值稅
    及地價稅由青果合作社負擔，但房屋契稅及過戶一切費用由
    婦幼公司負擔」等內容（下稱系爭契約），黃承志即據上開
    合建契約要求青果合作社將前揭土地移轉登記在被告名下。
    豈婦幼公司未依約出資興建大樓，且因其經營之婦幼集團事
    業資金週轉困難，竟與被告一同出面向臺灣中小企業銀行鳳
    山分行 (下稱臺企鳳山分行)辦 理貸款，先由黃承志提供一
    份偽造之聲請人與被告間之不動產買賣契約書給銀行，再由
    被告前往對保完成，而於86年6 月5 日，將前揭仁和段1083
    、10 90-2 等地號土地設定新臺幣（下同）3 億6400萬元，
    以及將前揭溪州段40-1、40-5等地號土地設定2 億3000萬元
    之抵押權予臺企鳳山分行以辦理貸款。嗣青果合作社於89年
    2 月19日向屏東縣東港地政事務所調取前揭土地之土地登記
    謄本，始知系爭土地已於88年3 月1 日過戶予案外人羅樹樑
    ，並設定有前揭抵押權，青果合作社始知受騙，因認被告涉
    有刑法刑法第339 條第1 項之詐欺取財罪嫌。並以：（一）
    系爭土地過戶與被告名下及清償被告高雄十信貸款，此為被
    告所明知，雖被告在前揭過程中，僅參與貸款對保手續，但
    被告與黃承志有共同目的，並為達此共同目的，彼此間基於
    共同犯意聯絡，推由黃承志實施犯罪行為，則仍屬共同正犯
    ，應就彼此犯意聯絡範圍內之全部犯罪結果共負責任。（二
    ）檢察官對被告是否參與高雄十信貸款鉅額金錢，及系爭土
    地登記予被告且向銀行貸款設定抵押權等有關被告之印鑑證
    明係何人申領、何時申領，均無查證，而認檢察官有未盡調
    查之情，為此聲請交付審判等語。
二、按告訴人不服上級法院檢察署檢察長或檢察總長認再議無理
    由而駁回之處分者，得於接受處分書後10日內委任律師提出
    理由狀，向該管第一審法院聲請交付審判。法院認為交付審
    判之聲請不合法或無理由者，應駁回之，刑事訴訟法第258
    條之1 、第258 條之3 第2 項前段分別定有明文。又告訴人
    得向法院聲請交付審判，係刑事訴訟法於91年2 月8 日修正
    時，新增對於「檢察官不起訴或緩起訴裁量權」制衡之一種
    外部監督機制，此時法院僅在就檢察官所為不起訴或緩起訴
    之處分是否正確加以審查，以防止檢察機關有所濫權。據此
    立法精神，同法第258 條之3 第3 項固規定：「法院就交付
    審判之聲請為裁定前，得為必要之調查」，惟其所謂「得為
    必要之調查」，係指調查證據之範圍應以偵查中曾顯現者為
    限，不可就新提出之證據再為調查，亦不可蒐集偵查卷以外
    之證據，否則將與刑事訴訟法第260 條之再行起訴規定混淆
    不清（參照臺灣高等法院91年4 月25日刑庭會議法律問題研
    討意見）。況現行「審檢分立」之法制，乃立法例分離偵查
    起訴與審理判決，檢察官職司偵查，法官專於審判，故偵查
    非法官所應為之職責，若法官僭越偵查領域而額外再行調查
    其他證據，將混淆檢察官與法官角色，因此鑑於「交付審判
    」制度既係對於檢察官之不起訴處分所為增設檢察機關以外
    之監督機制，法院對證據調查之範圍，自當僅限於偵查中所
    曾顯現之證據，其理甚屬明確。又法院於審查交付審判之聲
    請有無理由時，除認為告訴人所指摘不利被告之事證未經檢
    察機關詳為調查或斟酌，或不起訴處分書所載理由違背經驗
    法則、論理法則或其他證據法則者外，不宜率予交付審判（
    法院辦理刑事訴訟案件應行注意事項第118 項參照）。至上
    開所謂告訴人所指摘不利被告之事證未經檢察機關詳為調查
    ，係指告訴人所提出請求調查之證據，檢察官未予調查，且
    若經調查，即足以動搖原偵查檢察官事實之認定及處分之決
    定而言。倘調查結果，尚不足以動搖原事實之認定及處分之
    決定者，仍不能率予交付審判，自不待言。
三、次按犯罪事實應依證據認定之，無證據不得認定犯罪事實，
    刑事訴訟法第154 條第2 項定有明文；又告訴人之告訴，係
    以使被告受刑事訴追為目的，是其陳述是否與事實相符，仍
    應調查其他證據以資審認；而犯罪事實之認定，應憑證據，
    如未能發現相當證據，或證據不足以證明，自不能以推測或
    擬制之方法，以為裁判基礎；另認定不利於被告之事實，須
    依積極證據，苟積極證據不足為不利於被告事實之認定時，
    即應為有利於被告之認定，更不必有何有利之證據（最高法
    院52年臺上字第1300號、40年臺上字第86號及30年上字第81
    6 號判例意旨足資參照）。次按刑法第339 條詐欺罪之成立
    ，須行為人意圖為自己不法之所有，而行使詐術使人陷於錯
    誤而交付財物或行為人因此而獲得財產上之不法利益為要件
    ，而債務人於債之關係成立後，如有債務不履行之情形，在
    一般社會經驗上可能之原因甚多，縱令有遲延給付或不為給
    付之情形，苟無足以證明其在債之關係發生時自始故意藉此
    從事財產犯罪之積極證據，仍不得僅以債信違反之客觀事態
    ，即推定債務人有詐欺取財或得利之犯意。
四、經查：
（一）系爭契約，僅係由黃承志、黃瑞雲、鄭祈全、蔡義雄及陳
      聰典等5 人共同簽訂，被告並未在場，且非契約當事人一
      節，為聲請人所不爭執，亦有系爭契約1 份在卷可稽（見
      95年度偵續字第369 號卷第65至70頁反面），則被告是否
      於簽約當日即知悉系爭契約之簽訂？知悉系爭契約簽訂內
      容？及知悉黃承志簽訂系爭契約之時，即有將系爭土地過
      戶於其名下，進而設定抵押、再變賣過戶他人求現等情？
      即有合理可疑。況稽之系爭契約內容第4 條約定事項之第
      3 款稅捐分擔及過戶第1 目即約定「雙方同意於簽約後，
      乙方（即黃承志之婦幼公司）可向甲方（即聲請人）要求
      提供本基地及建物並將所有權移轉過戶於乙方或乙方所指
      定之第三人」，有前揭系爭契約1 份在卷可參（見95年度
      偵續字第369 號卷第67頁），足徵聲請人與黃承志簽訂系
      爭契約時，亦同意黃承志可將系爭土地所有權指定過戶移
      轉第三人，是黃承志將系爭土地過戶與被告名下，並未違
      反系爭契約約定，自難率認黃承志此舉有為自己不法所有
      意圖，而認被告與黃承志有共同詐欺之故意。綜上，則被
      告於黃承志與聲請人簽訂系爭契約之初始，是否自始故意
      與黃承志共同藉此從事財產犯罪，既有合理可疑，基於罪
      疑唯輕原則，自難遽以詐欺取財罪相繩。
（二）按是否成立詐欺取財罪，係以行為人與相對人於訂立契約
      初始，自始即有意圖不法所有之詐欺故意，已如前述。職
      是，被告是否參與高雄十信貸款鉅額金錢，及系爭土地登
      記予被告且向銀行貸款設定抵押權等有關被告之印鑑證明
      係何人申領、何時申領等情，均係黃承志與聲請人訂立系
      爭契約後，資金運用方式與過程，尚難憑此直接推斷被告
      於訂立系爭契約初始，即有為自己不法所有意圖，與本件
      待證事實自難認有重要關係，是檢察官未予調查，難認有
      何悖法之情。況遍觀本件現存卷證資料，亦無其他積極證
      據足資證明被告確有前開犯行，而無足以動搖原偵查檢察
      官事實認定及處分決定之情，自難憑此逕付交付審判。
五、綜上所述，聲請意旨認被告詐欺犯行明確，乃聲請交付審判
    ，尚無足採；且所訴理由，業經原不起訴處分及駁回再議之
    聲請書詳為指駁，復經本院詳閱前開偵查全卷後，認臺灣高
    雄地方法院檢察署檢察官、臺灣高等法院高雄分院檢察署檢
    察長，依斯時現存證據，而為事實認定均有所據，尚無明顯
    違誤或重大瑕疵可指。此外，原不起訴處分所載證據取捨及
    事實認定之理由，亦無違背經驗法則或論理法則之處，且依
    目前偵查卷所存之證據，尚不足以認被告涉有上開罪嫌，聲
    請意旨執陳詞指摘原不起訴處分不當，且未能提出原偵查卷
    內有何其他確切證據足以影響原偵查結果，以供本院調查參
    酌，揆諸上開說明，本件聲請交付審判，為無理由，應予駁
    回。
據上論斷，應依刑事訴訟法第258 條之3 第2 項前段，裁定如主
文。
中    華    民    國    99    年    8     月    12    日
                  刑事第九庭    審判長法  官   鄭詠仁
                                      法  官   黃沛文
                                      法  官   謝枚霏
以上正本證明與原本無異。
不得抗告。
中    華    民    國    99    年    8     月    12    日
                                      書記官   楊馥如

司法院資訊處製作；財團法人民間司法改革基金會備份。
